臺灣台中地方法院民事裁定　　　九十四年度家聲字第二六號
　　聲　請　人　乙○○
　　相　對　人　甲○○
右聲請人間聲請選定監護人事件，本院裁定如左：
    主      文
聲請駁回。
聲請程序費用由聲請人負擔。
    理      由
一、本件聲請意旨略以：聲請人係相對人甲○○之子女，緣於民國（下同）九十三年
    九月四日罹患腦動脈阻塞、老人痴呆症，意識狀態及認知功能下降程度已至「精
    神耗弱」而無法處理自己事務，業經鈞院於九十三年十二月二日以九十三年度禁
    字第二三八號裁定宣告其為禁治產人，惟相對人之配偶、父母、祖父母均歿，亦
    即無民法第一千一百十一條第一項第一款所規定之人。而相對人現設籍在聲請人
    乙○○戶口下，且平日亦均由聲請人負責看顧，是相對人平日即與聲請人乙○○
    共同生活，並由聲請人乙○○負責扶養、照顧，既然同居一家共同生活，聲請人
    乙○○原即為家長，且家長對於家屬自應負扶養義務，此外，本件亦經相對人之
    親屬團體同意由乙○○擔任其監護人，為此，爰依民法第一千一百十一條第一項
    規定請求指定由聲請人乙○○為相對人甲○○即禁治產人之法定監護人，並負責
    護養及治療相對人之身體等語。
二、按禁治產人之監護人，依左列順序定之：一、配偶。二、父母。三、與禁治產人
    同居之祖父母。四、家長。五、後死之父或母以遺囑指定之人；不能依前項規定
    定其監護人時，由法院徵求親屬會議之意見選定之，民法第一千一百十一條定有
    明文。又依該條第一項係有關禁治產人之法定監護人之規定，「合於該條項規定
    之監護人，無須經法院裁定」，惟是否為法定監護人發生實體上爭執時，仍須另
    循訴訟程序解決。內政部八十一年台內戶字第八一○三八一四號文可資參照。
三、復按所謂「家」者，乃以永久共同生活為目的，而同居之親屬團體，家置家長，
    同家之人除家長外，均為家屬（參照民法第一千一百二十二條、第一千一百二十
    三條）。家長、家屬間之關係，為純粹親屬間之身分關係，家長與家屬，不唯共
    同生活在一起，且彼此間存有支配服從關係，而由家長統攝家屬為一整體（即家
    團），以經營其永久的共同生活。依民法第一千一百二十四條規定：「家長由親
    屬團體中推定之；無推定時，以家中之最尊輩者為之，尊輩同者，以年長者為之
    。最尊或最長者不能或不願管理家務時，由其指定家屬一人代理之。」是「家長
    」之確定方法，計有：(1)推定；(2)法定；(3)指定等三種情形。再按，戶籍登記上
    之戶乃基於戶政上之必要所設，民法上身分關係之成立、變更及消滅，並不以戶
    籍登記為要件，戶籍登記之戶長及戶內人員與民法上所謂之家長及家屬即非必屬
    一致。
四、經查，本件聲請人主張其母親即相對人甲○○經本院宣告禁治產人之事實，業經
    本院依職權調閱本院九十三年度禁字第二三八號卷宗全卷證明屬實，又相對人之
    配偶業於六十四年死亡，相對人之父母及祖父母亦己死亡，亦有戶籍謄本及聲請
    人陳明在卷足憑。復查相對人之戶籍並雖非在聲請人乙○○戶下，然相對人現與
    聲請人同住，聲請人並為該戶之戶長，亦有上開證據足徵，而相對人之子女及最
    近親屬即林進福、林錦鳳、林敬堂、林薇羚組成親屬團體，其會議中陳述：「禁
    治產人之戶籍雖非設於聲請人乙○○之戶內，然聲請人乙○○實係禁治產人之家
    長」等語，亦有該親屬團體會議記錄附卷可據，故相對人確無法依民法第一千一
    百十一條第一項法定監護人無疑。是相對人平日即與聲請人共同生活，並由其負
    責扶養、照顧，既然同居一家共同生活，即為家屬之一員，家長對於家屬自應負
    扶養義務。是應可認聲請人乙○○為相對人永久共同生活，而同居一家之家長，
    依前開民法第一千一百十一條第一項規定，聲請人乙○○即自屬前揭法文之法定
    監護人。此外，聲請人監護相對人亦為其親屬之認同，顯見聲請人亦無其他不適
    合擔任監護人之情事，亦有上揭證據足憑。是以，聲請人即合於民法第一千一百
    十一條第一項之規定之監護人，原無須經法院裁定，聲請人自可備足適足之資料
    證據，自行至戶政機關申請登記。
五、又查，「監護，應為監護之登記。」「監護登記，以監護人為申請人。」戶籍法
    第十八、三十七條分別定有明文；又行政程序法第三十六條規定：「行政機關應
    依職權調查證據，不受當事人主張之拘束，對當事人有利及不利事項一律注意。
    」同法第三十七條復規定：「當事人於行政程序中，除得自行提出證據外，亦得
    向行政機關申請調查事實及證據。但行政機關認為無調查之必要者，得不為調查
    ，並於第四十三條之理由中敘明之。」同法第四十三條又規定：「行政機關為處
    分或其他行政行為，應斟酌全部陳述與調查事實及證據之結果，依論理及經驗法
    則判斷事實之真偽，並將其決定及理由告知當事人。」準此，行政機關本應依職
    權調查證據，且應依各種合法取得之證據資料確定事實、作成行政決定。而徵諸
    民事訴訟或非訟事件乃國家司法機關以解決當事人間關於私法上爭執為目的，所
    施行之程序。然本件聲請人上開監護人登記事項，屬國家之戶政機關，其依職掌
    所為戶藉上之記載。人民有權要求戶政機關逕為監護人登記，戶政機關亦應依上
    揭行政程序法之規定調查後予以登記，或駁回聲請人之申請，縱若戶政機關依法
    調查進而駁回聲請人之申請，此亦屬於行政處分範圍，並非私權爭執。聲請人於
    向戶政機關申請監護更正（或變更）未獲允准後，未依訴願及行政訴訟程序謀求
    解決，竟提起本件指定監護事件，自有民事訴訟法第二百四十九條第一項第一款
    規定之訴訟事件不屬普通法院權限之情形。揆諸首揭規定，聲請人之聲請，於法
    自有不合，應予駁回。
六、依非訟事件法第八條第一項裁定如主文。
中　　　華　　　民　　　國　　九十四　　年　　　三　　　月　 　十五   　日
                                臺灣臺中地方法院家事法庭
                                    法   　官　 楊  熾  光
右為正本係照原本作成
如對本裁定抗告須於裁定送達後十日內向本院提出抗告狀
中　　　華　　　民　　　國　　九十四　　年　　　三　　　月　  　十五  　日
                                    法院書記官
